【裁判字號】    91,上易,908
【裁判日期】    920930
【裁判案由】    給付貨款
【裁判全文】
臺灣高等法院民事判決                            九十一年度上易字第九０八號
    上  訴  人  南士資訊股份有限公司
    法定代理人  林武信
    訴訟代理人  趙興偉律師
    複 代理 人  趙懷琪律師
    被 上訴 人  聯勝科技股份有限公司
    法定代理人  王家曜
    訴訟代理人  陳德聰律師
右當事人間給付貨款事件，上訴人對於中華民國九十一年七月五日臺灣板橋地方法院
九十一年度訴字第三八四號第一審判決提起上訴，經本院於九十二年九月十六日言詞
辯論終結，判決如左：
    主      文
原判決關於駁回上訴人第二項之訴及訴訟費用之裁判廢棄。
被上訴人應給付上訴人新臺幣壹佰拾陸萬零肆佰壹拾壹元，及自民國九十年十月十
三日起，至清償日止，按週年利率百分之五計算之利息。
第一、二審訴訟費用由被上訴人負擔。
    事      實
甲、上訴人方面：
一聲明：如主文所示。
二陳述：除與原判決記載相同者予以引用外，補稱略以：
  (一)訴外人展麒企業有限公司（以下稱展麒公司）向上訴人申報債權明細表記載「 8
    9/2月應收票據1,686,395」（以下稱系爭支票債權，該支票為上訴人八十九年六
    月二十五日簽發，以臺北銀行南港分行為付款人，票號ＮＫ三０九一一七號，以
    下稱為系爭支票）等字樣，是展麒公司申報之債權僅為其與上訴人之間之「票據
    債權」，依法應以其票載發票日民國八十九年六月二十五日為時效起算點，縱依
    原審所認，上訴人已於八十九年七月二十四日承認展麒公司所申報之債權，而中
    斷該債權時效期間之進行，惟中斷後重行起算之一年時效期間，亦應於九十年七
    月二十四日完成，被上訴人提出「民事聲明異議狀」，通知上訴人債權讓與之事
    實，係於九十一年三月一日送達於上訴人，已在前開債權罹於時效之後，被上訴
    人不得依據民法第三百三十七條之規定再為抵銷。
  (二)貨款債權與票據債權截然不同。被上訴人民事聲明異議狀記載之文義，係主張受
    讓持有票據債權，並未具體主張受讓貨款債權，難認一般人能由其民事聲明異議
    狀知悉貨款債權業已讓與，自難認己將受讓貨款債權之事實合法通知上訴人。
  (三)被上訴人主張受讓之貨款債權，依其提出之對帳單記載，均為八十九年二月份應
    收帳款，係自八十九年一月二十二日起至八十九年二月二十五日止，依民法第一
    百二十七條第八款規定之二年短期時效，應自八十九年二月二十五日起算，已於
    九十一年二月二十五日罹於時效。
  (四)被上訴人為公開發行公司，其財務狀況應公開，而不能提出會計憑證，以證明與
    展麒公司間借款債權關係存在，已有未合，且被上訴人法定代理人王家曜已證述
    展麒公司與被上訴人並無生意往來，依當時之公司法規定，被上訴人又不得借款
    與展麒公司，參酌一般民間慣例，借款必有利息，被上訴人不能證明有利息之約
    定，足證所稱與展麒公司間有借款存在云云，尚非可採。
  (五)被上訴人主張簽訂債權讓與契約書之原因在於清償展麒公司對於被上訴人之借貸
    款項，上訴人業已證明其二人間並無借款之原因事實，其二人所簽為債權讓與契
    約即係於通謀虛偽之意思表示，依民法第八十七條第一項前段規定，應屬無效。
  (六)展麒公司於八十九年七月二十四日以其大陸廠名義向上訴人申報債權，其後若有
    債權讓與情事，必會通知上訴人，被上訴人亦會申報，而二人未為通知或申報，
    足認無讓與情事，且上訴人於九十年八月二十二日寄發存證信函請求被上人給付
    貨款時，被上訴人亦未曾表示業已受讓債權，益足為未為讓與之明證。
三證據：除援用原審提出者外，聲請本院命被上訴人提出八十九年度普通時序帳簿、
  總分類帳簿及借款與展麒公司之支出傳票
乙、被上訴人方面：
一(一)聲明：上訴駁回。
二陳述：除與原判決記載相同者外，補稱略以：
  (一)民法上典型契約固均屬有因契約，惟基於契約自由原則，當事人於不背於法律強
    行規定及公序良俗之範圍內，亦得約為無因契約。系爭債權讓與契約，並非民法
    典型之有因契約，原因關係有效與否，對於債權與契約之效力應無直接之影響。
    若債權之原因無效時，因受債權得利益者，固應負返還不當得利之責，惟僅債權
    之讓與人得向受讓人請求。原審認上訴人主張被上訴人與展麒公司間關於債權讓
    與之原因關係係杜撰云云縱屬可採，亦於系爭債權讓與契約之效力無礙，並無不
    合。分析被上訴人民事聲明異議狀記載之文義，應係被上訴人因受讓債權而執有
    系爭支票，再參酌被上訴人執有展麒公司客戶「南帥」二０００年二月份對帳單
    一件及對該客戶之出貨單二十七紙，及證人蔡漢儀、王家曜之證詞，足認被上訴
    人於民事聲明異議狀所指之債權應即係展麒公司對上訴人之貨款債權。
  (二)上訴人對於展麒公司於八十九年二月間應給付之貨款，簽發系爭支票以為給付，
    系爭支票既不獲付款，依民法第三百二十條規定，其應付貨款即不能謂已消滅，
    展麒公司向上訴人聲報債權，自係該筆以系爭支票清償而未獲支付之貨款債權。
    展麒公司對上訴人之貨款請求權之時效期間，於八十九年七月二十四日因上訴人
    之承認而中斷，該中斷之效力及於債權之受讓人，自時效中斷後重行起算，至九
    十一年七月二十四日消滅時效始完成，不論被上訴人之九十年十月二十四日聲明
    異議狀或九十一年三月六日之答辯狀，其以送達通知受讓貨款債權並主張抵銷，
    均未罹於時效。
  (三)上訴人主張系爭債權讓與出諸通謀者，應由上訴人負責舉證。上訴人僅以推測之
    詞為依據，於法不能認已舉證。被上訴人已提出債權讓與契約書、系爭支票及退
    票理由單及相關貨物買賣之對帳單、出貨單等證明貨款債權之文件為證據，並據
    展麒公司負責人蔡漢儀與被上訴人法定代理人王家曜證述明確，該二證人之證詞
    雖稍有差異，亦係記憶不清所致，不能任意指為虛構。
  (四)系爭債權讓與雖在九十年六月間為之，但因上訴人早已倒閉，無法為讓與之通知
    ，展麒公司為保護其債權，曾於八十九年七月二十四日向上訴人申報，則受讓之
    被上訴人自無庸再為申報。又因上訴人受理債權人申報後，迄未能據以清償任何
    分配款，因此上訴人於九十年八月二十二日突發律師信函片面要求被上訴人清償
    債務，卻不分配償還其負債，被上訴人乃忿不平，不予置理，而於上訴人聲請支
    付命令時即聲明異議，何有背於情理？
  (五)被上訴人係一家族經營之公司，實際都由王家曜全權負責處理，據其認知展麒公
    司僅屬暫時之周轉，已立有借據作為債權憑證，所以並未將該債貸金額登載於公
    司帳簿內，而據展麒公司負責人蔡漢儀於原審證稱，其公司財務報表亦未登載，
    借據已在債權讓與後收回撕毀。
三證據：援用原審提出者。
    理    由
一上訴人主張：被上訴人自八十九年五月底起至同年七月份，陸續向上訴人採購電子
  產品，計欠貨款一百三十六萬零四百一十一元未付，屢催不理等情，依據買賣關係
  ，求為命被上訴人如數給付，並自支付命令送達翌日起至清償日止，按週年利率百
  分之五計算之利息之判決。
二被上訴人則以：伊受讓訴外人展麒公司對上訴人之貨債權一百六十八萬六千三百九
  十五元，並其所屬之系爭支票債權，得據以抵銷，抵銷後，上訴人對伊已無貨款請
  求權等語，資為抗辯。
三查被上訴人積欠上訴人一百三十六零四百一十一元貨款債權，罹於遲延，而迄未支
  付之事實，為兩造所不爭，並有上訴人提出統一發票影本附卷足資佐證，應認為真
  實。上訴人請求被上訴清償系爭貸款並計付遲延利息，被上訴人以伊受讓訴外人展
  麒公司對上訴人之債權一百六十八萬六千三百九十五元，得據以抵銷，抵銷後，上
  訴人之貨款債權即消滅，不得請求給付等語置辯。上訴人對於伊尚欠展麒公司一百
  六十八萬六千三百九十五元貨款，以系爭支票支付，而屆期提示支票不獲支付之事
  實不爭執，惟主張被上訴人受讓該債權，直至本件訴訟中，始通知伊債權讓與之事
  實，已在展麒公司對伊之債權罹於時效之後，伊得以為時效抗辯，被上訴人不得援
  引為抵銷等語，是為本件爭執之所在。
四經查：上訴人曾受理各債權人申報債權，展麒公司於八十七年七月二十四日以債權
  明細表向上訴人申報債權，其中所列「89/2月應收票據1,686,395」即係被上訴人
  持以為抵銷之債權，亦為兩造所不爭。其記載並無片語支字及於其原因債權，以其
  文字觀之，其所申報者應係票據債權，而不及於其原因債權，並不因該票據債權乃
  用以清償其原因債權而不同，蓋原因債權與票據債權係不同之二債權。上訴主張展
  麒公司僅申報票據債權，不能謂其原因債權亦在申報之列，尚無不合。被上訴人以
  上訴人對展麒公司之申報，未曾異議，應視為默示承認，而謂其原因債權之貨款債
  權亦因承認而時效中斷，尚無可取。展麒公司所有對上訴人之系爭貨款債權及其相
  屬之票據債權，於屬展麒公司所有時，因展麒公司對上訴人無債權存在，而無抵銷
  適狀可言，其後縱如被上訴人主張已合法讓與被上訴人，於合法通知上訴人前，既
  不得執以對抗上訴人，亦無抵銷適狀存在。被上訴人自認於原法院准上訴人聲請，
  對伊核發支付命令，伊具狀聲明異議前，不曾對上訴人為債權讓與之通知。而被上
  訴人於支付命令之聲明異議狀內記載：「聲明人前受讓訴外人展麒企業有限公司對
  本件債權人之債權額新台幣一百六十八萬六千三百九十五元，而持有債權人簽發以
  台北銀行南港分行為付款人，帳號二七四九－九號，票號ｎｋ０九一一七四號，
  6.，面額一六八萬六千三百九十五元之支票及退票理由單可憑（附件一）。聲明
  人主張以本件聲明異議狀之送達為主張兩造互負之債權債務為抵銷之意思表示」等
  語，其附件為系爭支票及其退票理由單，並無其原為因債權之貨款債權相關資料。
  綜觀其記載及附件所示，上訴人主張被上訴人於聲明異議狀係以系爭支票債權為抵
  銷，而不及於其原因債權，尚非無據。被上訴人辯稱已於聲明異議狀中主張以貨款
  債權為抵銷云云，尚無足採，亦難認已以該聲明異議狀為貨款債權讓與之通知。而
  該支票之一年時效早已屆滿，上訴人以此抗辯，被上訴人乃於九十一年三月七日提
  出之民事答辯狀中主張該支票係為清償貨款，展麒公司早將該貨款及票款讓與於伊
  等語，而該書狀於九十一年三月十二日送達於上訴人，亦有各該書狀及其送達證書
  可按。展麒公司對上訴人之貨款，依對帳單記載，均為八十九年二月份應收帳款，
  係自八十九年一月二十二日起至八十九年二月二十五日止，其時效應適用民法第一
  百二十七條第八款規定之二年短期時效，自八十九年二月二十五日起算，為被上訴
  人所不爭，則上訴人主張其時效期間應於九十一年二月二十五日屆滿，尚非無據。
  被上訴人所為展麒公司之申報債權上訴人未為異議，業已承認其貨款債權云云，並
  不足採，業如前述，上訴人停止營業，若無法以一般方式為債權讓與之通知，亦得
  依民法第九十七條規為之，尚不得因此而免於通知之責任。是則被上訴人以答辯狀
  為債權讓與之通知，於九十一年三月十二日送達上訴人，而得對上訴人主張讓債權
  時，其受讓之債權已罹於時效，既經上訴人以時效抗辯，被上訴人即無從執受讓之
  貨款債權以為抵銷。
五被上訴人持以為抵銷之債權業已罹於時效，經上訴人為時效抗辯，而不得抵銷如前
  述，上訴人訴請被上訴人消償上訴人積欠之系爭貨款，並自支付命令送達翌日之九
  十年十月十三日（支付命令於九十年十月十二日送達，有送達證書在卷可按）起至
  清償日止，按週年利率百分之五計算之遲延利息，即無不合。原判決駁回上訴上開
  請求，上訴意旨原判決此部分為不當，求為廢棄，非無理由，爰予廢棄，改判如主
  文第二項所示。
六兩造其餘爭執及舉證，於本件判決之基礎已無若何之影響，爰不一一詮述，附此敘
  明。
七據上論結，本件上訴為有理由。依民事訴訟法第四百五十條、第七十八條，判決如
  主文。
中      華      民      國    九十二    年      九      月     三十     日
                              民事第五庭
                                  審判長法  官   黃  熙  嫣
                                        法  官   鄭  傑  夫
                                        法  官   陳  介  源
正本係照原本作成。
不得上訴。
中      華      民      國    九十二    年      十      月      六      日
                                        書記官   姚  麗  華


司法院資訊處製作；財團法人民間司法改革基金會備份。
